臺灣雲林地方法院民事判決　　　　　　　 95年度訴字第574號
原　　　告　己○○
訴訟代理人　庚○○
被　　　告　丙○○
　　　　　　甲○○
　　　　　　　　　　　3號
上　一　人
訴訟代理人　乙○○
被　　　告　辛○○
　　　　　　壬○○
上　一　人
訴訟代理人　丁○○
被　　　告　戊○○
　　　　　　乙○○
上二人共同
訴訟代理人　林金陽律師
上列當事人間請求分割共有物事件，本院於民國96年5 月21日言
詞辯論終結，判決如下：
    主  文
兩造共有坐落雲林縣西螺鎮○○段六六二地號、地目養、面積一
二一五點二九平方公尺土地，應分割如雲林縣西螺地政事務所九
十五年十一月十七日之土地複丈成果圖（乙案）所示：(一)編號Ａ
部分面積三二七點五四平方公尺土地分歸原告己○○取得。(二)編
號Ｂ部分面積二四六點九五平方公尺土地分歸被告甲○○、乙○○按應有部分二四七三分之一四八○、二四七三分之九九三之比
例保持共有取得。(三)編號Ｃ部分面積二九四點五九平方公尺土地
分歸被告丙○○取得。(四)編號Ｄ部分面積二九六點五八平方公尺
土地分歸被告辛○○、壬○○按應有部分各二分之一之比例保持
共有取得(五)編號Ｅ部分面積四九點六三平方公尺土地分歸被告戊○○取得。
訴訟費用由兩造按原應有部分比例負擔。
    事實及理由
一、本件被告甲○○、辛○○、壬○○等人經本院通知，未於言
    詞辯論期日到場，核無民事訴訟法第386 條各款所列情形，
    爰依原告之聲請，由其一造辯論而為判決。
二、原告主張：
  (一)坐落雲林縣西螺鎮○○段662 地號、地目養、面積1215.29
    平方公尺土地（下稱系爭土地），為兩造所共有，原告應有
    部分為328/1217，被告丙○○應有部分為295/1217、被告乙○○應有部分為993/12170 、被告甲○○應有部分為148/12
    17、被告辛○○應有部分為1485/12170、被告壬○○應有部
    分為1485/12170、被告戊○○應有部分為497/12170 。系爭
    土地並無不能分割之約定，亦無法律限制分割之規定，因共
    有人間不能達成分割協議，為求土地之充分利用，為此請求
    裁判分割。
  (二)系爭土地北邊臨接國有土地，而國有土地北側始臨接道路，
    地上有兩造所有之磚造瓦頂平房數棟、三層樓房、RC造倉庫
    及雞舍。原告主張以乙案之分割方法分割，將雲林縣西螺地
    政事務所95年11月17日土地複丈成果圖（乙案）所示Ａ部分
    分歸原告取得，Ｂ部分分歸被告甲○○、林昆池共同取得，
    Ｃ部分分歸被告林振豊取得，Ｄ部分分歸被告辛○○、壬○○共同取得，Ｅ部分分歸被告戊○○取得，以此方式分割，
    則僅有原告所有RC造倉庫，及被告戊○○所有之倉庫，及若
    干圍牆、已坍塌之木造瓦頂房舍需拆除，其餘現繼續使用中
    之建物均得以保存，且原告所有之土地因此得與原告所有坐
    落雲林縣西螺鎮○○段653 地號土地（下稱653 地號土地）
    連接合併使用，避免為遷就保存老舊不堪使用建物（即戊○○所有之倉庫），而衍生土地面積增減之問題，又兩造分割
    後所分得面積均與應有部分面積相同，省卻土地分割後因面
    積有所增減而生金錢互相找補之麻煩，再兩造所分得土地連
    接北側土地後，均面臨埔心路，使用便利，足以發揮土地之
    最大效益。
  (三)對被告戊○○抗辯所為之陳述：
  1.被告戊○○所有之鋼架鐵皮屋，現作為倉庫使用，該部分土
    地前方臨接原告所有653 地號土地，被告戊○○雖主張保存
    編號Ｅ２部分之鋼架鐵皮屋坐落基地部分，並同意其分得土
    地增加部分，以金錢補償被告丙○○，然查，被告戊○○所
    欲保存之建物，實已老舊，無保存必要，為遷就上開老舊建
    物，而衍生土地增減問題，實無必要。
  2.況被告戊○○前曾與原告簽訂房屋交換契約書，約定由原告
    以原告所有雲林縣西螺鎮河南里159 號房屋兩戶中東邊一戶
    ，與被告戊○○所有雲林縣西螺鎮河南里167 號房屋兩戶中
    西邊一戶交換，被告戊○○請求將167 號房屋後方占用系爭
    土地部分分歸被告戊○○所有，與當初約定不符。且被告戊○○之應有部分面積亦不足分得該部分及其現占用部分之全
    部。
    並聲明：如主文所示。
三、被告戊○○則以：希望將其現在使用之三層樓房及平房部分
    所占用之土地分歸被告戊○○所有，至於被告戊○○因此分
    得面積超過應有部分面積32.45 平方公尺部分，被告戊○○
    同意依市價每坪新台幣（下同）5 萬元計算，以總價49萬元
    補償被告丙○○，請求以丁案之分割方式分割等語，資為抗
    辯。
    被告丙○○則以：請求以丁案之分割方式分割，同意戊○○
    以49萬元補償其分割後面積不足的部分等語，資為抗辯。
    被告乙○○則以：請求以丁案之分割方式分割等語，資為抗
    辯。
四、得心證之理由：
  (一)按各共有人得隨時請求分割共有物，但因物之使用目的不能
    分割或契約訂有不分割之期限，不在此限。共有物之分割，
    依共有人協議之方法行之。分割之方法，不能協議決定者，
    法院得因任何共有人之聲請，命以原物分配於各共有人，民
    法第823 條第1 項及第824 條第1 項、第2 項第1 款分別定
    有明文。本件原告主張系爭土地為兩造所共有，兩造應有部
    分比例詳如土地登記謄本所示，兩造就系爭土地無法以協議
    方式分割，且系爭土地並無訂定不分割之期限，而系爭土地
    依其使用目的亦非不能分割等情，業據原告提出土地登記謄
    本為證，並為被告所不爭執，堪信為真實，是原告請求分割
    共有土地，自屬有據，應予准許。
  (二)按法院就共有物為裁判分割時，應考慮公平性、當事人聲明
    、應有部分比例與實際使用是否相當、共有物之客觀情狀、
    共有物之性質、共有物之價格與經濟價值、共有人利益、各
    共有人主觀因素與使用現狀、共有人之利害關係等因素（最
    高法院69年度台上字第3100號判決意旨參照）。經查，系爭
    土地上有如雲林縣西螺地政事務所95年5 月12日土地複丈成
    果圖（下稱現況圖）所示建物，其中編號Ｙ部分為RC造樓房
    ，編號Ａ1 部分為RC造倉庫、編號Ａ2 部分為RC造樓房，編
    號Ｂ1 部分為磚造平房，屋後有部分坍塌農舍，編號Ｃ1 部
    分磚造平房、編號Ｃ2 部分為木造涼棚，編號Ｄ1 部分為磚
    造平房、編號Ｄ2 、Ｄ3 部分為磚造雞舍，編號Ｅ1 部分為
    RC 造 平房、編號Ｅ2 部分為鋼架鐵皮屋，其餘部分土地則
    為空地，業經本院至現場勘驗明確，製有勘驗筆錄及現場繪
    製圖在卷可憑，並經雲林縣西螺地政事務所測量員協助指界
    ，製有現況圖在卷可參。
  (三)系爭土地北邊並未能直接連接至道路，而係臨接雲林縣西螺
    鎮○○段652 、653 、654 地號土地，由652 、653 、654
    地號土地北側臨接道路（埔心路），為兩造所不爭執，並有
    地籍圖1 份在卷可參。而系爭土地上現有數棟磚造平房、RC
    造樓房，及木造涼棚、磚造雞舍、鋼架鐵皮屋，其餘部分為
    空地，已如前述。如依乙案之分割方案分割，除原告所有之
    RC造樓房（即現況圖所示編號Ｙ部分）及被告戊○○所有之
    鋼架鐵皮屋（即現況圖所示編號Ｅ2 部分）需拆除外，其餘
    土地上之建物均得以保存；又系爭土地如依乙案方式分割，
    則原告、被告戊○○、被告乙○○與甲○○、被告辛○○與
    壬○○各自分得土地上之建物─亦即被告戊○○現在所使用
    之三層樓房（一樓作為瓦斯行店面使用），原告之建物（農
    藥行）、被告乙○○、甲○○二人所共有之建物（一樓現為
    美髮店）、被告丙○○之建物（現為小吃店）、被告辛○○
    、壬○○所共有之建物（作為住家使用），均得以完整保存
    ，已如前述，且兩造所分得土地均與應有部分面積相符，各
    共有人分得土地均分別臨接雲林縣西螺鎮○○段652 、653
    、654 地號土地，得以連接至道路，分得土地價值相當，得
    以發揮土地之最大使用利益。
　(四)而倘依丁案之分割方式分割，雖然被告戊○○所有之RC造樓
    房及鋼架鐵皮屋均得以完整保存，惟因戊○○所分得土地面
    積較其應有部分面積增加32.45 平方公尺，導致其他共有人
    所分得面積不足32.45 平方公尺，因此衍生金錢找補之問題
    。且被告戊○○所希望保存之鋼架鐵皮屋，其前方緊鄰原告
    所有653 地號土地，此有雲林縣西螺地政事務所96年2 月1
    日雲西地二字第0960000637號函文1 紙在卷可按。是縱將被
    告戊○○所有之鋼架鐵皮屋坐落基地部分之土地分歸被告戊○○取得，該部分土地亦因北側有原告所有653 地號土地，
    致使該部分土地無法與被告戊○○現占用作為車庫使用之65
    2 地號土地合併使用，以發揮土地之最大使用價值。更因此
    衍生共有人分得土地面積互有增減，而需金錢找補之問題。
    甚且，倘為遷就該鋼架鐵皮屋之使用現況，而將該部分土地
    分歸被告戊○○取得，則原告所有653 地號土地（面積17.1
    2 平方公尺），將困於被告戊○○所分得之土地與653 地號
    土地前方之652-1 地號土地之間，完全無法使用，難認妥適
    。反之，如將被告戊○○所有鋼架鐵皮屋坐落基地部分之土
    地分歸原告取得，則原告即得以將該部分土地與其所有之65
    3 地號土地合併使用，應可發揮此部分土地使用之最大價值
    ，亦可避免系爭土地部分共有人分得面積有所增減而需互相
    找補之問題。
  (五)綜上所述，本院審酌系爭土地如依乙案之分割方案分割，兩
    造分割後所取得之土地面積均與應有部分面積相符，且土地
    利用價值及經濟價值均等，各共有人經由系爭土地北側652
    、653 、654 地號土地均可連接至道路（埔心路），使用上
    便利。是本院認本件分割方法應以雲林縣西螺地政事務所95
    年11月17日之土地複丈成果圖（乙案）為基準，即如附圖乙
    案所示，編號Ａ部分面積327.54平方公尺土地分歸原告取得
    ；編號Ｂ部分面積246.95平方公尺土地分歸被告甲○○、林
    昆池共同取得；編號Ｃ部分面積294.59平方公尺土地分歸被
    告林振豊取得；編號Ｄ部分面積296.58平方公尺土地分歸被
    告辛○○、壬○○共同取得；編號Ｅ部分面積49.63 平方公
    尺土地分歸被告戊○○取得。此一分割方案，已兼顧系爭土
    地之使用現況及分割意願，而共有人分得之土地，均得經由
    652 、653 、654 地號土地臨接道路，土地利用價值於分割
    後不至降低。從而，本件裁判分割，應以附圖乙案所示之分
    割方法分割為適當。
五、末按，分割共有物事件本質上並無訟爭性，兩造本可互換地
    位，由任一共有人起訴請求分割，均無不可，且兩造均因本
    件裁判分割均蒙其利，由敗訴當事人負擔訴訟費用顯失公平
    ，故本院認於裁判分割共有物訴訟，於法院准予分割，原告
    之訴為有理由時，仍應由兩造分別依系爭土地應有部分比例
    分擔訴訟費用較符合公平原則，附此敘明。
六、訴訟費用負擔之依據：民事訴訟法第80條之1 。
中　　華　　民　　國　　96　　年　　6 　　月　　4 　　日
                  民事第二庭    法  官  冷明珍
以上正本係照原本作成
如對本判決上訴，須於判決送達後20日內向本院提出上訴狀
中　　華　　民　　國　　96　　年　　6 　　月　　4 　　日
                                書記官　林美鳳
